【裁判字號】    98,抗,615
【裁判日期】    981201
【裁判案由】    聲明異議
【裁判全文】
臺灣高等法院臺中分院民事裁定           98年度抗字第615號
抗  告  人  日華資產管理股份有限公司
法定代理人  甲○○
上列抗告人與相對人丙○○等間聲明異議事件，抗告人對於中華
民國98年9月30日臺灣彰化地方法院98年度事聲字第4號裁定提起
抗告，本院裁定如下：
      主      文
抗告駁回。
抗告程序費用由抗告人負擔。
      理      由
一、抗告意旨略以：本件原債權人係台中商業銀行股份有限公司
    （下稱台中商銀），其於民國（下同）94年2月22日日，依
    金融機構合併法之規定將本案債權讓與馬來西亞商富析資產
    管理股份有限公司台灣分公司（下稱富析資產公司），嗣富
    析資產公司再於96年1月17日將該債權讓與抗告人，抗告人
    前以「債權受讓人」之身份，依強制執行法第四條之二及第
    六條之規定，檢具臺灣臺中地方法院所發之債權憑證為執行
    名義、並附債權讓與證明書及借據等文件聲請對相對人丙○
    ○、乙○○強制執行。抗告人確係強制執行法第四條之二第
    一項第一款及民事訴訟法第四百零一條第一項所稱之繼受人
    ，符合金融機構合併法所規定之相關條件，應類推適用金融
    機構合併法第十八條第三項之規定。又本案於聲請強制執行
    程序進行中，相關裁定應送達予相對人，已有事實足認相對
    人已知悉債權讓與之情事，本案債權讓與已對相對人發生效
    力。執行法院駁回抗告人強制執行之聲請，違反強制執行法
    第二十八條之一及辦理強制執行事件應行注意事項第十五之
    一項之法律規定，致使本案發生「普通法（民事訴訟法）優
    先於特別法（強制執行法）適用」之荒謬情事，違反中央法
    規標準法第十六條之規定。原裁定之見解嚴重破壞金融交易
    安全及法律公平正義原則，並戕害債權人及債務人之權益。
    是抗告人於原法院聲請強制執行，於法並無不合。原裁定駁
    回抗告人之聲請，即有違誤等語。
二、按債權人聲請強制執行，如不合程式或不備其他要件，依其
    情形可以補正，經定期命補正而不補正者，法院應以裁定駁
    回之，此觀強制執行法第三十條之一準用民事訴訟法第二百
    四十九條第一項第六款自明。次按執行名義成立後，債權人
    將債權讓與於第三人，該第三人為強制執行法第四條之二第
    一項第一款所稱之繼受人，雖得以原執行名義聲請強制執行
    ，惟民法第二百九十七條第一項既明定債權之讓與，非經讓
    與人或受讓人通知債務人，對於債務人不生效力，則債權讓
    與契約固於讓與人與受讓人間意思合致時即生債權移轉之效
    力，然此項債權讓與之事實非經讓與人或受讓人通知債務人
    ，對債務人尚不生效力，債務人對於受讓人自得拒絕給付，
    債權受讓人於該項讓與對債務人生效前，自亦不得對債務人
    為強制執行。是債權受讓人依強制執行法第四條之二規定，
    本於執行名義繼受人身分聲請強制執行者，除應依同法第六
    條規定提出執行名義之證明文件外，對於其為適格之執行債
    權人及該債權讓與已對債務人發生效力等合於實施強制執行
    之要件，亦應提出證明，併供執行法院審查（最高法院98年
    度台抗字第116號裁定意旨參照）。又按金融機構合併法第
    十五條第一項第一款雖規定以收購金融機構不良債權為目的
    之資產管理公司，受讓金融機構不良債權時，適用同法第十
    八條第三項規定，即其債權讓與之通知得以公告方式代之。
    惟於資產管理公司受讓金融機構不良債權後，再將該債權讓
    與他家資產管理公司時，因資產管理公司並不屬金融機構合
    併法第四條第一款規定所指之金融機構，自無金融機構合併
    法第十八條第三項之適用。故資產管理公司將原屬金融機構
    不良債權轉讓與他家資產管理公司時，仍應依民法第二百九
    十七條第一項規定為債權讓與之通知，而不得逕以公告代之
    。
三、雖執行法院無須審認當事人間實體上權利義務之存否，惟就
    強制執行程序開始之要件有無欠缺，仍須為形式上之審查，
    於債權人持受讓之債權憑證聲請強制執行之情形，該債權讓
    與是否已通知債務人而對債務人發生效力，為執行法院於准
    開始執行程序前應審查之之事項。查，抗告人主張本案債權
    經輾轉讓與抗告人，抗告人已以登報公告方式代替債權讓與
    之通知等情，固提出債權讓與證明書，及債權讓與登報公告
    、借據等影本為證。惟抗告人既主張其為該債權憑證之執行
    名義效力所及之人，而聲請對相對人強制執行，自應證明其
    已得對債務人即相對人主張債權憑證所表彰之債權，此乃強
    制執行程序開始之要件，債務人即相對人在受債權讓與通知
    前，抗告人尚不具執行債權人之適格，而不得就相對人之財
    產實施強制執行（此與抗告人所指強制執行法第二十八條之
    一所定之強制執行程序開始後之執行必要行為欠缺致不能進
    行之情形有別）。而台中商銀於上開債權讓與第三人富析資
    產公司時，固得依金融機構合併法第十五條第一項第一款及
    第十八條第三項規定，以登報公告通知相對人，然第三人富
    析資產公司及抗告人則均非金融機構合併法第四條第一款所
    定金融機構，並無同法第十八條第三項規定之適用，故富析
    資產公司將上開債權讓與抗告人，依前揭說明，仍應依民法
    第二百九十七條第一項規定為債權讓與之通知，始對相對人
    發生效力。抗告人為本件強制執行之聲請，並未提出已合法
    通知相對人有關第三人富析資產公司將上開債權讓與抗告人
    之證明文件，經原法院司法事務官於98年3月16日發通知命
    抗告人即債權人於收受通知起5日內補正提出「債權讓與通
    知債務人丙○○、乙○○之證明」，而抗告人即債權人於98
    年3月20日收受前開通知，逾期仍未補正，此有送達證書在
    卷可稽，原法院司法事務官乃駁回抗告人本件強制執行之聲
    請，抗告人不服，向原法院聲明異議，原法院復以裁定駁回
    其異議，經核並無違誤。
四、抗告人以其得以本件強制執行之聲請兼為債權讓與之通知云
    云。惟抗告人既自第三人富析資產公司受讓上開債權，而上
    開債權讓與事實未合法通知相對人之前，抗告人尚無從主張
    其自第三人富析資產公司受讓之上開債權已對相對人生效，
    而得據以行使該債權。況如依抗告人之主張，先為強制執行
    而於強制執行程序進行中，再行通知債務人，則將形成債權
    讓與通知前，已對債務人之財產強制執行之結果，有違民法
    第二百九十七條之規定。至抗告人所援引之最高法院42年台
    上字626號、22年上字第1162號判例所稱「讓與之通知，為
    通知債權讓與事實之行為，得以言詞或文書為之，不需何等
    之方式」、「受讓人對於債務人主張受讓事實行使債權時，
    既足使債務人知有債權讓與之事實，即應認為兼有通知之效
    力」等語，旨在說明債權讓與之通知，其性質為觀念通知，
    其通知方式不拘，以使債務人知悉其事實即可，於訴訟中如
    有事實足認債務人已知悉其事，該債權讓與即對債務人發生
    效力；惟究不得因此即謂債權之讓與人或受讓人未將債權讓
    與之事實通知債務人前，受讓人即得對該債務人為強制執行
    ，而責由執行法院以送達書狀或讓與證明文件予債務人之方
    式為通知（最高法院98年度第三次民事庭決議參照）。據此
    可知，抗告人因未依限補足開始強制執行之法定要件，經執
    行法院裁定駁回其強制執行聲請，縱有相關裁定送達相對人
    ，抗告人亦不得主張本件債務人已因原法院裁定之送達而知
    悉債權讓與之情事，無庸再次另行通知。抗告論旨，猶執陳
    詞指摘原裁定不當，聲明廢棄，為無理由。
據上論結，本件抗告為無理由，依強制執行法第三十條之一、民
事訴訟法第四百九十五條之一第一項、第四百四十九條第一項、
第九十五條、第七十八條，裁定如主文。
中    華    民    國    98    年    12    月    1     日
                民事第一庭    審判長法  官  吳火川
                                    法  官  胡景彬
                                    法  官  饒鴻鵬
以上正本係照原本作成。
如不服本裁定應於裁定送達後10日內向本院提出抗告理由狀（須
按他造人數附具繕本），並繳納抗告裁判費新台幣1,000元。
                                    書記官  林明冬
中    華    民    國    98    年    12    月    2     日
                                                      Ｖ


司法院資訊處製作；財團法人民間司法改革基金會備份。
